臺灣高等法院民事判決　九十年度上字第八三八號
　　　上　訴　人　莊記工程股份有限公司
　　　法定代理人　莊玉坪
　　　被 上訴 人　騰邁企業有限公司
　　　法定代理人　朱經緯
右當事人間給付工程款事件，上訴人對於中華民國九十年七月十九日臺灣臺北地方法
院八十九年度訴字第二六九一號第一審判決提起上訴，本院判決如左：
    主    文
上訴駁回。
第二審訴訟費用由上訴人負擔。
    事    實
甲、上訴人方面：
一、聲明：原判決廢棄，被上訴人在第一審之訴駁回。
二、陳述：除與原判決記載相同者，茲引用之外，補稱：
　(一)弘富機電有限公司（以下稱弘富公司）以同意書同意改由被上訴人及肯尼公司直
　　接向上訴人接洽承作及請款事宜之工程後，其中肯尼公司已於完工後直接向上訴
　　人起訴請款，經原審法院以八十九年度訴字第三○八八號判決確定，該判決並認
　　同意書中所稱「本合約以外之追加工作」係指弘富公司與肯尼公司、被上訴人所
　　立再承攬合約範圍以外，但在弘富公司與上訴人所立次承攬合約範圍以內之工程
　　。
  (二)上訴人係將向坤福營造股份有限公司（下稱坤福公司）承攬之高雄大買家大賣場
    電器、給排水、消防工程暨追加減工程之全部，交由弘富公司次承攬，並無不在
    弘富公司承包範圍內之工程。而弘富公司於承攬上開工程後，將本院卷內圖示（
    見本院卷二六頁）Ａ、Ｂ、Ｃ部分，分別轉由被上訴人、肯尼公司及余德潤再承
　　攬，嗣又將Ｄ、Ｅ部分改由被上訴人、肯尼公司直接向上訴人接洽承作及請款，
　　故Ａ、Ｂ、Ｃ部分為弘富公司與被上訴人、肯尼公司及余德潤間合約內之工程；
　　Ｄ、Ｅ部分則為弘富公司與被上訴人、肯尼公司間上開合約外之工程，惟Ｄ、Ｅ
　　部分仍在被上訴人向上訴人承攬工程合約之範圍內。
  (三)原判決並未顧及被上訴人於九十年三月二十二日準備書狀主張與最後言詞辯論期
    日所陳述「對參加人的參加補充理由狀沒有意見」之不同，亦未依民事訴訟法第
    一百九十九條之規定，闡明上訴人答辯(二)狀記載有前後不符，均有違誤。
  (四)本件系爭工程因變更甚多，如依一般工程追加減算法，勢必曠日廢時，上訴人乃
    與坤福公司協商依現場實際完成之工程數量，參考原合約單價，算出完工結算總
    金額，以之扣減原合約總金額，即為追加（減）金額，據以訂立追加（減）合約
    ，並通知弘富公司辦理，為弘富公司所承認，故本結算表係依上訴人與坤福公司
    結算之工程數量為據，上訴人與各小包結算之工程數量，皆已含在本結算表內，
    並無弘富公司所稱「被上訴人對上訴人所請求之金額，不含於弘富公司對上訴人
    所請求金額內」。
三、證據：除援用第一審所提證據外，補提附圖為證。
乙、被上訴人方面：
一、聲明：上訴駁回。
二、陳述：除與原判決記載相同者，茲引用之外，補稱：被上訴人承作之工程為弘富
    公司與上訴人工程承攬契約範圍內，惟此與上訴人應給付被上訴人之工程款無涉
    ，蓋系爭追加工作之契約當事人為上訴人與被上訴人，上訴人自應依該契約給付
    承攬報酬予被上訴人。
三、證據：援用第一審所提證據。
    理    由
一、按民事訴訟法就訴訟參加之撤回，雖無直接明文，然訴訟參加既為參加人之權利
    ，自無不許其撤回訴訟參加之理，本件弘富公司於原審經上訴人告知訴訟後聲請
    參加訴訟，於本院九十一年八月一日審理時以言詞及書狀表明撤回訴訟參加，兩
    造就其撤回並無異議，應發生撤回訴訟參加效力，核先敘明。
二、被上訴人起訴主張八十七年八月一日其與弘富公司訂有工程承攬合約，由被上訴
    人承攬弘富公司向上訴人所承包之高雄大買大賣場之消防、弱電、監控系統工程
    及給排水工程，嗣因實際工程及現場工地之需要，致有超出原工程承攬合約所約
    定範圍之工作，經被上訴人與弘富公司雙方協議之結果，弘富公司除同意將該件
    高雄大買家大賣場消防弱電系統及給排水工程本合約以外之追加工作（系爭工程
    ）改由被上訴人向上訴人直接承攬外，其追加工作之報酬亦由被上訴人直接向上
    訴人請款，而弘富公司業將上開同意書交付上訴人收執，並獲得上訴人同意。其
　　後被上訴人即直接向上訴人承作追加工程之工作，並依約按期完成交付，爰依債
　　權讓與及承攬關係請求上訴人給付結算後之工程款新台幣（以下同）一百九十三
　　萬五千四百四十一元等語。上訴人則以被上訴人確有承做系爭工程，此部分應結
　　算之工程款確為一百九十三萬五千四百四十一元。但系爭工程係在被上訴人與弘
　　富公司所訂消防、弱電、監控系統工程及給排水工程之再承攬合約範圍外，在弘
　　富公司與上訴人所訂電器、給排水、消防工程之次承攬合約範圍內，其並未同意
　　在弘富公司與上訴人之合約外，追加系爭工程等語，資為抗辯。
三、本件所應審究者，乃系爭工程是否在弘富公司與上訴人所訂電器、給排水、消防
    工程之次承攬合約範圍內之事實。查弘富公司與上訴人就上訴人承攬上開大賣場
    興建工程中有關電器、給排水、消防工程訂立次承攬合約之事實，以及弘富公司
    將其中消防、弱電、監控系統工程及給排水工程，與被上訴人訂立再承攬合約之
    事實，為兩造及弘富公司所不爭，且有弘富公司所提出被上訴人與弘富公司所訂
    之工程合約二份可參。再者，弘富公司與被上訴人復於八十八年五月二十一日訂
    立同意書，雙方約定：「主旨：高雄大買家大賣場消防弱電系統及給排水管工程
    本合約以外之工作改由騰邁企業有限公司直接承製。由於實際工程及現場工地之
    需要，本公司（弘富電機有限公司以下簡稱甲方）同意將高雄大買家大賣場，消
    防弱電系統及給排水管工程本合約以外之追加工作，改由（騰邁企業有限公司以
    下簡稱乙方）直接向莊記工程有限公司接洽承作以及請款事宜。爾後該項工程所
    發生任何之缺失及改進事項，概由乙方負責處理，與甲方無關。」亦有兩造及弘
    富公司所不爭之同意書影本可證，本院應以此等事實為判斷基礎。
四、又被上訴人依據與弘富公司之再承攬合約為施工，到合約約定數量一半即已額滿
    ，弘富公司乃要求被上訴人繼續施工，俟全部施工完畢才寫上開同意書之事實，
    並經被上訴人負責人朱經緯於本院審理時陳述明確。被上訴人與弘富公司間既就
    高雄大買家大賣場訂有消防弱電系統及給排水管工程之再承攬契約，而上開同意
    書亦記明「高雄大買家大賣場訂有消防弱電系統及給排水管工程本合約」字樣，
    則該同意書中所指之「本合約」，自指弘富公司與被上訴人間所訂之再承攬契約
    而言，亦即此同意書中所稱「本合約以外之工作」（即系爭工程），係指弘富公
    司與被上訴人間上開再承攬契約以外之工作，應可認定。其次，系爭工程係由弘
    富公司要求被上訴人施作，至全部完成時，弘富公司始與被上訴人書立該同意書
    ，已如前述，苟系爭工程非在弘富公司向上訴人承攬之工作範圍內，弘富公司既
    無權要求被上訴人施作，被上訴人欲向上訴人直接承攬，亦不必弘富公司同意。
    再依同意書中使用「改」由（騰邁企業有限公司以下簡稱乙方）直接向莊記工程
    有限公司接洽承作以及請款事宜之文字，益足證明系爭工程原在弘富公司向上訴
    人承攬之範圍內，蓋若非在弘富公司向上訴人承攬之範圍內，即無「改」由被上
    訴人直接向上訴人承攬並請款之問題。弘富公司於原審雖主張依弘富公司與上訴
    人間之工程分包合約及工作聯繫單（原審卷一五八頁、一六六頁），可知弘富公
    司有權施作追加工程，實際上亦已由弘富公司負責施作無誤云云（原審卷一五五
    頁民事參加訴訟補充理由(二)狀），然上開工程分包合約，僅能證明弘富公司有施
    作追加工程之權，並不能證明該工程實際由弘富公司施作。至於該工作聯繫單係
    上訴人發予弘富公司，其內容記載為因應定作人坤福公司圖面落後，請弘富公司
    依合約精神積極配合，並請弘富公司前來核對新圖面，若圖面不及提供時，弘富
    公司可如何施工等，依其記載內容，亦未提及弘富公司已實際施工之事實。何況
    上開分包合約係於八十七年七月二十八日訂定，工作聯繫單於八十七年十月七日
    核發，較弘富公司與被上訴人於八十八年六月五日簽立該同意書早約八至十月，
    故不能證明弘富公司於與上訴人簽訂分包合約及上訴人核發該工作聯繫單後，弘
    富公司未將系爭工程移轉由被上訴人承攬之事實。故上開分包工程合約及工作聯
    繫單，顯不能為有利弘富公司之證明，反而依上開工程分包合約，正可證明弘富
    公司與上訴人間次承攬契約之追加工程仍屬弘富公司與上訴人之次承攬合約範圍
    內工作，與上訴人抗辯系爭工程在弘富公司與上訴人之次承攬合約範圍內，不謀
    而合。
五、系爭工程係於被上訴人施作完成後，方由弘富公司與被上訴人簽立同意書，弘富
    公司同意由被上訴人直接向上訴人請款之事實，已如前述，故此同意書之性質，
    乃弘富公司將其基於與上訴人間之次承攬合約之報酬請求權讓與予被上訴人之債
    權讓與行為，上訴人就被上訴人主張報酬金額及其已收受該同意書之事實，既不
    爭執，自應認為弘富公司之債權讓與行為已對於上訴人發生效力，從而被上訴人
    基於債權受讓人之地位，請求上訴人給付承攬報酬，於法有據，應予准許。
六、綜上所述，被上訴人本於債權讓與及承攬之法律關係，請求上訴人給付一百九十
    三萬五千四百四十四元，為有理由，應予准許。原審判命上訴人如數給付，並無
    不合。上訴意旨指摘原判決不當，求予廢棄改判，為無理由，應予駁回。
七、據上論結，本件上訴為無理由，依民事訴訟法第四百四十九條第一項、第七十八
    條，判決如主文。
中　　　華　　　民　　　國　　九十一　　年　　　八　　　月　　 三十　　 日
                                民事第十七庭
                            　　　　審判長法  官　許  文  章
                            　　　　　　　法  官　吳  謀  焰
                            　　　　　　　法  官　呂  太  郎
右正本係照原本作成。
如不服本判決，應於收受送達後二十日內向本院提出上訴書狀，其未表明上訴理由者
，應於提出上訴後二十日內向本院補提理由書狀（均須按他造當事人之人數附繕本）
上訴時應提出委任律師或具有律師資格之人之委任狀；委任有律師資格者，另應附具
律師及格證書及釋明委任人與受任人有民事訴訟法第四百六十六條之一第一項但書或
第二項（詳附註）所定關係之釋明文書影本。
中　　　華　　　民　　　國　　九十一　　年　　　九　　　月　　  二      日
  　　　　　　　　　　　　　　　　　　　　書記官  明  祖   星
附註：
民事訴訟法第四百六十六條之一（第一項、第二項）：
對於第二審判決上訴，上訴人應委任律師為訴訟代理人。但上訴人或其法定代理人具
有律師資格者，不在此限。
上訴人之配偶、三親等內之血親、二親等內之姻親，或上訴人為法人、中央或地方機
關時，其所屬專任人員具有律師資格並經法院認為適當者，亦得為第三審訴訟代理人
。
